【裁判字號】    97,家抗,97
【裁判日期】    980319
【裁判案由】    收養子女
【裁判全文】
臺灣高雄地方法院民事裁定              97年度家抗字第97號
抗  告  人  乙○○
上列當事人因聲請認可收養事件，抗告人對於民國97年9月8日本
院97年度養聲字第185 號所為第一審裁定提起抗告，本院管轄之
第二審法院合議庭裁定如下：
    主  文
原裁定廢棄。
認可甲○○○（女，民國○○年○ 月○ 日生，身分證統一編號：Ｚ0
00000000號）於民國97年6 月5 日收養乙○○（男，民國○○年○○
月○ 日生，身分證統一編號：Ｚ000000000號）為養子。
聲請及抗告程序費用新臺幣貳仟元由抗告人負擔。
    理  由
一、抗告意旨略以：抗告人之生父王永玉與生母丙○○未婚，而
    於60年11月2 日生下抗告人，嗣王永玉於75年間結束與丙○
    ○之同居關係，並攜同抗告人返回其配偶甲○○○之住處，
    抗告人自此即由甲○○○扶養成人（王永玉於79年8 月18日
    死亡），至今抗告人與甲○○○共同生活已20餘年，2 人感
    情與一般母子無異，經抗告人與甲○○○同意下，甲○○○
    願收養抗告人為養子，2 人並於97年6 月5 日訂立收養同意
    書，抗告人及甲○○○爰依民法第1079條第1 項之規定，聲
    請本院認可收養。原裁定雖以本件收養未經抗告人之生母丙
    ○○之同意，而駁回抗告人認可收養之聲請，惟丙○○已20
    餘年未與抗告人聯繫，未盡其對抗告人保護教養之義務，且
    丙○○現亦行方不明，是依民法第1076條之1 第1 項第1、2
    款之規定，本件收養應不須得丙○○之同意，故原裁定駁回
    抗告人之聲請，容有違誤，爰依法提起抗告，請求廢棄原裁
    定，並認可本件收養等語。
二、按「子女被收養時，應得其父母之同意。但有下列各款情形
    之一者，不在此限：(一)父母之一方或雙方對子女未盡保護教
    養義務或有其他顯然不利子女之情事而拒絕同意。(二)父母之
    一方或雙方事實上不能為意思表示。」，民法第1076條之1
    第1 項定有明文。又本條立法理由載明：「本條同意雖屬父
    母固有之權利，但在父母一方或雙方對子女未盡保護教養義
    務而濫用同意權、或有其他顯然不利子女之情事而拒絕同意
    、或事實上不能為意思表示之情形時，得例外免除其同意，
    以保護被收養者之權利，爰明定第1 項但書規定。又第1項
    第2 款所定「事實上不能」，例如父母不詳、父母死亡、失
    蹤或無同意能力，不包括停止親權等法律上不能之情形。」
    。
三、經查，抗告人主張其係由甲○○○扶養成人，迄今抗告人與
    甲○○○已共同生活20餘年，而其生母丙○○已20餘年未與
    抗告人聯繫，未盡其對抗告人保護教養之義務，而抗告人願
    由甲○○○收養，甲○○○亦願意收養抗告人為養子，2 人
    於97年6 月5 日訂立收養同意書等情，業據抗告人於本院審
    理中陳述在卷，並有抗告人提出之高雄市戶籍登記簿1 份（
    原審卷第6 至8 頁）、戶籍謄本2 份（原審卷第10、13、14
    頁）、收養同意書1 份（原審卷第12頁）為證，且王李碧連
    於原審陳稱：伊願意收養抗告人為養子，抗告人是伊配偶王
    永玉的小孩，伊與抗告人已共同生活20餘年等語（原審卷第
    23頁），證人王巧品於本院證稱：抗告人是伊同父異母的弟
    弟。抗告人是由伊父親（指王永玉）抱回家，由伊母親甲○
    ○○扶養長大，當時伊就知道抗告人是伊父親的非婚生子女
    ，但我們其他子女也都接受抗告人，抗告人與我們一起住，
    一直由伊母親照顧。丙○○並沒有給付抗告人的扶養費用，
    伊父親過世後，丙○○沒有來看過抗告人，也沒有與抗告人
    聯繫等語（本院卷第16、17頁），是依上揭事證所示，堪認
    抗告人主張其係由甲○○○扶養成人，而其生母丙○○已20
    餘年未與抗告人聯繫，未盡其對抗告人保護教養之義務等情
    ，應可採信。又抗告人主張丙○○現行方不明等情，業據抗
    告人於本院審理中陳稱：伊在97年8 月間曾至丙○○之戶籍
    地址台北市中山區○○○路409 號6 樓之17找過，但沒有找
    到人，伊問四周鄰居，他們也說沒有這個人等語，而本院按
    上揭戶籍地址（見本院卷第19頁丙○○之個人戶籍資料1份
    ），通知丙○○於97年12月25日到庭陳述意見，惟丙○○已
    遷移上址，而未到庭陳述意見，此有本院送達證書及訴訟文
    書不能送達事由報告書各1 份附卷可參（本院卷第10頁），
    且經本院囑託台北市政府警察局中山分局至上揭戶籍地址訪
    查丙○○是否有實際居住該處，經該分局於98年1 月13日以
    北市警中分刑字第09830097100 號函覆稱：「經派員至上揭
    住處查訪，發現丙○○未居住於該址，且行方不明。」，有
    上揭函文、台北市政府警察局中山分局交辦單及查訪表各1
    份附卷可參（本院卷第24至26頁），又本院依職權調閱丙○
    ○之入出境資料、臺灣高等法院被告前案紀錄表、在監在押
    全國紀錄表各1 份（本院卷第20、32至35頁），丙○○並無
    出境紀錄，其現亦未在監，本院綜合參酌上揭事證，堪認抗
    告人主張丙○○現行方不明等情，亦堪採信。
四、依上所述，抗告人之生母丙○○已20餘年未與抗告人聯繫，
    而未善盡其對抗告人保護教養之義務，且現行方不明，而本
    件丙○○雖未到庭就本件收養表示其是否同意，惟丙○○已
    有對抗告人未盡其應保護教養之義務，且現行方不明即事實
    上不能為意思表示之情形，則參諸上揭民法第1076條之1 第
    1 項但書規定及其立法理由，本件應已符合民法第1076條之
    1 第1 項但書之規定，而無須得抗告人之生母丙○○之同意
    。此外，本件收養亦查無有無效、得撤銷之原因或違反其他
    法律規定，而有不應認可收養之情形，從而，本件抗告人及
    甲○○○聲請本院認可收養，於法尚無不合，應予准許。綜
    上，原裁定以本件收養未經丙○○之同意，而駁回抗告人之
    聲請，容有未洽，抗告人指摘原裁定不當，求予廢棄，為有
    理由，自應由本院予以廢棄，並就抗告人聲請認可收養之部
    分，裁定如主文第2 項所示。
五、依非訟事件法第21條第1 項、第24條第1 項、第46條，民事
    訴訟法第492 條、第87條第2項、第95條，裁定如主文。
中    華    民    國    98    年    3     月    19    日
                      家事法庭審判長法  官  郭慧珊
                                    法  官  伍逸康
                                    法  官  呂憲雄
以上正本證明與原本無異。
當事人如不服本裁定，須於收受本裁定之翌日起10日內，向本院
提出抗告狀。（須按對造人數附抗告繕本，並繳納抗告費新台幣
1000 元）
中    華    民    國    98    年    3     月    20    日
                                 法院書記官  蘇  豫


司法院資訊處製作；財團法人民間司法改革基金會備份。
